【裁判字號】    97,家上,31
【裁判日期】    970514
【裁判案由】    離婚等
【裁判全文】
臺灣高等法院臺中分院民事判決          97年度家上字第31號
上  訴  人  甲○○
                      號
被  上訴人  丙○○○
上列當事人間離婚等事件，上訴人對於中華民國96年12月28日臺
灣臺中地方法院96年度婚字第1093號第一審判決提起上訴，本院
於中華民國97年4月30日言詞辯論終結，判決如下：
    主  文
上訴駁回。
第二審訴訟費用由上訴人負擔。
    事實及理由
一、被上訴人主張：
(一)、被上訴人與上訴人甲○○（原審判決誤載為蕭柄坤）於民國
    60年間結婚，婚後上訴人染有簽賭惡習，在外積欠債務卻無
    力償還，皆由被上訴人擺設麵攤為其清償；且上訴人曾有外
    遇行為，被上訴人發現後並未追究，然上訴人卻為此多次辱
    罵及毆打被上訴人；另上訴人於結婚16年後剃度出家，棄原
    告及子女於不顧，家中經濟皆賴被上訴人獨自負擔；又上訴
    人分別於96年9月7日及8日出言恫嚇及辱罵被上訴人，被上
    訴人不堪其擾，乃向臺灣彰化地方法院聲請核發96年度家護
    字第635號民事通常保護令在案。綜上，上訴人惡意遺棄被
    上訴人及發生外遇在先，其後復恣意辱罵、侮辱被上訴人，
    造成被上訴人精神上痛苦，上訴人種種惡行，已致被上訴人
    生活於恐懼之中，況兩造已分居多年，兩造婚姻無疑已生重
    大裂痕，客觀上已達難以繼續維持或回復婚姻之希望，爰依
    民法第1052條第1項第3、5、6款及第2項之規定，訴請判決
    離婚。另因被上訴人遭上訴人遺棄痛苦不堪，併請求精神慰
    撫金及贍養費新台幣（下同）各10萬元作為補償。爰求為命
    准兩造離婚，上訴人應給付被上訴人精慰撫金10萬元、贍養
    費10萬元之判決（原審判決准兩造離婚，並駁回被上訴人其
    餘之訴，經上訴人提起上訴，被上訴人則未對其敗訴部分提
    起上訴，該部分業已確定）。
(二)、在本院補充陳述：上訴人到處眩耀其金錢甚多，房子數棟，
    施展暴力、騷擾、恐嚇、威脅、謠言、誹謗等，並向被上訴
    人親朋好友說被上訴人「討客兄」，敗壞被上訴人名聲，致
    被上訴人對上訴人更加冷淡無感情。上訴人出家21年，家庭
    支出、租金、孩子生活費、學雜費註冊費、上訴人債務、人
    情事故之紅、白帖所包金錢，全由被上訴人負擔，上訴人均
    未理睬，又說瞎話，實在沒良心。又兩造長子未當兵前租車
    肇事賠對方35萬元，傷者66,000元、當舖押車15萬元、結婚
    聘金30萬元，全部由被上訴人負擔。上訴人出家21年，被上
    訴人被親朋好友譏笑，與上訴人已無感情，且上訴人出家後
    外遇不斷，並未反省又一再誹謗，惡人先告狀。
二、上訴人則以：
(一)、上訴人並無簽賭、毆打或恫嚇被上訴人之行為，雖因宗教信
    仰而出家多年，然並無惡意遺棄被上訴人之情事，況如出家
    修行係構成本件未履行同居之離婚因素，則在上訴人出家之
    時，被上訴人可能早以此為由向法院訴請離婚，況上訴人於
    出家前曾拿160萬元予被上訴人作為家用，且當被上訴人腳
    部燙傷、進行脊椎手術及在外積欠會錢時，伊皆有為被上訴
    人支出相關費用或代償債務。甚至被上訴人因倒會而遭羈押
    及入監服刑時，伊亦為被上訴人籌措交保金，並多次前往探
    監；另當子女乙○○欲開設美髮院時，伊亦出資贊助，伊對
    家庭並非不聞不問。再者伊已還俗6年，伊曾透過親友轉達
    被上訴人，如被上訴人願返家同住，伊願按月給付被上訴人
    生活費，然被上訴人均無回應。伊對被上訴人很好不願與被
    上訴人離婚等語，資為抗辯。
(二)、在本院補充陳述：
  (1)被上訴人無法與上訴人履行同居義務之原因，在於被上訴人
    多年前對外負債2,000多萬元，致債權人不斷上門前來討債
    ，被上訴人為逃避債權人，乃四處躲藏，上訴人一年見不到
    被上訴人一面，與被上訴人見面時間亦不超過20分鐘，東躲
    西藏，此未同居之事實係被上訴人之因素所造成。再被上訴
    人因互助會倒會而遭會腳提起詐欺告訴，被法院判罪而入監
    獄服刑，加上被上訴人亦向上訴人之兄弟親友借貸，無力償
    還，上訴人之兄弟親友皆曾向被上訴人催討債務，遭到被上
    訴人拒絕且反唇相譏稱上訴人難道沒有一份可向父親繼承之
    遺產可供清償？造成上訴人與兄弟間關係緊張，無顏見人，
    都是被上訴人疏失，是本件被上訴人之過失較為嚴重，在被
    上訴人服刑期間，上訴人念及夫妻情份，並未以此為由提出
    離婚請求，並去探監，還給被上訴人8,000元。另因被上訴
    人倒債，上訴人亦受到牽連，飽受債權人催討、騷擾，但上
    訴人都念及夫妻情份忍下來，被上訴人主張之離婚事由均屬
    杜撰。
  (2)被上訴人據以申請家暴保護令之原因事實與被上訴人有密切
    關係，事情之發生是因為上訴人於96年9月7月到社頭鄉找被
    上訴人，被上訴人卻欺瞞上訴人稱要到女兒店裡做頭髮，實
    際上並未去，該上訴人像無頭蒼蠅所以才喝酒，將上訴人耍
    得團團轉，上訴人一直打電話給被上訴人長達二個鐘頭，但
    被上訴人卻相應不理，不予回答，女兒亦置若罔聞，不願意
    替上訴人打電話給被上訴人，且上訴人並無女兒在二水鄉房
    子鑰匙，惟被上訴人卻有鑰匙，使上訴人憤恨難平，一氣之
    下才買一瓶高梁酒喝，一時情緒失控生悶氣而找被上訴人理
    論，況上訴人於6年間只見到被上訴人二次面，如何能打、
    罵被上訴人，既僅是偶發單一事件，自不應以偏蓋全。
三、得心證之理由：
(一)、被上訴人主張之事實，業據其提出96年9月8日家庭暴力現場
    照片、彰化縣警察局田中分局處理家庭暴力與兒少保護案件
    調查紀錄（通報）表、臺灣彰化地方法院96年度家護字第
    635號裁定、錄音光碟各1份及戶籍謄本3份在原審卷為證（
    見原審卷第4-7頁），參以上訴人就其曾自79年間起剃度出
    家多年之事實不爭執、及上開錄音光碟經原審當庭播放結果
    ，亦為上訴人所不否認（見原審卷第31頁）等情，堪信被上
    訴人主張兩造分居多年，及上訴人曾對被上訴人實施家庭暴
    力等事實為真。上訴人雖否認有被上訴人主張之上開事實，
    並提出臺灣彰化看守所收容人保管款收據及彰化縣社頭鄉調
    解委員會調解通知書各1份（見原審卷第32、33頁）為證。
    惟查，上開保管條收據、調解通知書僅足證明被上訴人在收
    容期間有收到上訴人給付之8,000元、及被上訴人因欠債經
    債權人聲請調解之事實，不足以為有利上訴人之證據，上訴
    人上開抗辯，自無可採。
(二)、按民法第1052條第2項所稱「有前項以外之重大事由，難以
    維持婚姻者」，乃抽象的、概括的離婚事由，係民法親屬編
    於74年修正時，為因應實際需要，參酌各國立法例，導入破
    綻主義思想所增設。但其事由應由夫妻之一方負責者，僅他
    方得請求離婚，是其所採者為消極破綻主義精神，而非積極
    破綻主義。關於是否為難以維持婚姻之重大事由，其判斷標
    準為婚姻是否已生破綻而無回復之希望。而婚姻是否已生破
    綻而無回復之希望，則應依客觀的標準，即難以維持婚姻之
    事實，是否已達於倘處於同一境況，任何人均將喪失維持婚
    姻意欲之程度而定。至於同條但書所規定「難以維持婚姻之
    重大事由應由夫妻之一方負責者，僅他方得請求離婚」，乃
    因如肯定有責配偶之離婚請求，無異承認恣意離婚，破壞婚
    姻秩序，且有背於道義，尤其違反自己清白（clean hands
    ）之法理，有欠公允，同時亦與國民之法感情及倫理觀念不
    合，因而採消極破綻主義。然若夫妻雙方均為有責時，則應
    衡量比較雙方之有責程度，而許責任較輕之一方向應負主要
    責任之他方請求離婚，以符合公平（最高法院94年台上字第
    2059號判決意旨、95年度第5次民事庭會議決議參照）。再
    按婚姻係男女以終生生活為目的之共同生活關係，此共同生
    活體，須夫妻共同經營生活，倘事實上已經分居各自獨立生
    活多年，雙方誠摰互信之感情基礎，已經不復存在，依一般
    人之生活經驗，顯然難期修復，雙方共同生活的婚姻目的已
    經不能達成，而其事由之發生，依一般社會感情，尚難認為
    應完全歸責於夫妻之一方時，應可認係民法第1052條第2項
    所定難以維持婚姻之重大事由，而准許夫妻雙方為離婚之請
    求，否則，勉強維持婚姻之形式，反而會對雙方各自追求幸
    福生活之機會造成不必要之限制。
(三)、婚姻乃一男一女之兩性結合，以組織家庭，共同生活為目的
    ，須夫妻雙方互助、互愛、互信、互敬、相互包容、扶持，
    遇事則應理性溝通、求取共識，始能協力完成一段美滿之婚
    姻與家庭生活。經查，兩造因上訴人於79年剃度出家致分居
    多年（迄今未同居），已如前述，在分居期間上訴人未主動
    解決兩造婚姻困境，在還俗後，亦未以被上訴人得接受之方
    式尋求被上訴人之諒解以共同經營婚姻生活，並於被上訴人
    尚未能接受時，未以耐心化解彼此間之歧見，反而對被上訴
    人實施家庭暴力，致兩造間之夫妻情愛已喪失殆盡。又兩造
    經長期分離，已無情感，對於彼此之生活情況亦不瞭解，二
    人間僅存夫妻之名，而無夫妻之實，足見兩造間之婚姻非但
    已生重大破綻且無回復之希望，任何人處於被上訴人同一情
    況下，均不願繼續維持婚姻生活，並堪信本件兩造間確有難
    以維持婚姻之重大事由存在。再兩造婚姻有上開難以維持之
    重大事由，故起因於上訴人出家而離開兩造所營婚姻生活之
    同居處，上訴人自有可歸責之原因，然上訴人出家多年後還
    俗回家，兩造婚姻關係既仍存在，兩造即應以理性方式溝通
    以共營婚姻生活，縱或無法再繼續共營婚姻生活，亦應良性
    溝通以尋求彼此之諒解，惟參以證人即兩造之子蕭洺程在原
    審證稱：「我父親在我妹妹、我媽媽經營事業困難時都有出
    錢出力，媽媽平常都是跟我住，爸爸是住在彰化縣社頭鄉，
    並未住在一起，我希望我爸爸媽媽可以私下和解，這件官司
    的前因都是因為我妹妹。我媽媽住家裡，因為她有債務糾紛
    ，我要求我媽媽要出面解決，但是我媽媽因為怕債權人找上
    門所以到處躲，才會造成我爸爸的誤會」等語（見原審卷第
    30、31頁），足認雖因上訴人出家致造成兩造長期分居，有
    可歸責事由，然於其還俗返家表明願繼續共營婚姻生活時，
    被上訴人竟因主觀意願或客觀上之積欠債務問題，而選擇以
    逃避方式拒絕與上訴人溝通或嚐試重新經營婚姻生活，並導
    致上訴人更以不理性之家暴方式對待被上訴人，致兩造婚姻
    問題更無解決之道，是被上訴人就本件兩造婚姻有無法維持
    之重大事由，亦難辭其咎。本院審酌上情，認上訴人可歸責
    桯度重於被上訴人，上訴人抗辯兩造婚姻有無法維持之重大
    事由，完全係可歸責於被上訴人，被上訴人之情節較嚴重．
    不得請求離婚等語，自屬無據。是本件被上訴人依民法第
    1052條第2項規定訴請離婚，自屬有據，應予准許。
(四)、又離婚之訴為形成之訴，訴訟標的依通說為形成權即離婚事
    由之存否，於同一當事人主張多項離婚原因時，如法院認其
    中1項為有理由，對於當事人之其他主張即無須審酌，本件
    被上訴人係依民法第1052條第1項第3、5、6款及第2項之事
    由請求判決准予離婚，其依民法第1052條第2項規定請求部
    分，既有理由，其他主張，即無審酌之必要，併予敘明。
四、綜上所述，本件被上訴主張之上開離婚事由，既屬有據，從
    而，被上訴人訴請判決離婚，核屬正當，應予准許。原審因
    而為上訴人敗訴判決，核無不合。上訴論旨指摘原判決不當
    ，求予廢棄改判，為無理由，應予駁回。
五、本件事證已臻明確，兩造其餘攻擊防禦方法及舉證，經審核
    後認對判決結果不生影響，不予一一論列，併予敘明。
據上論結，本件上訴為無理由，依民事訴訟法第449條第1項、第
78條，判決如主文。
中    華    民    國    97    年    5     月    14    日
                  民事第六庭    審判長法  官  袁再興
                                      法  官  盧江陽
                                      法  官  陳賢慧
以上正本係照原本作成。
如對本判決上訴，須於收受判決送達後20日內向本院提出上訴書
狀，其未表明上訴理由者，應於提出上訴後20日內向本院提出上
訴理由書（須按他造人數附具繕本）。
上訴時應提出委任律師為訴訟代理人之委任狀。具有民事訴訟法
第466條之1第1項但書或第2項之情形為訴訟代理人者，另應附具
律師及格證書及釋明委任人與受任人有該條項所定關係之釋明文
書影本。
                                      書記官  金珍華
中    華    民    國    97    年    5     月    14    日
                                                      Ｍ


司法院資訊處製作；財團法人民間司法改革基金會備份。
